【裁判字號】    92,家訴,186
【裁判日期】    920223
【裁判案由】    確認婚姻不成立
【裁判全文】
臺灣臺北地方法院民事判決                        九十二年度家訴字第一八六號
    原      告  乙○○○
    訴訟代理人  黃顯凱律師
    被      告  甲○○
右當事人間確認婚姻不成立事件，本院於民國九十三年二月九日言詞辯論終結，判決
如下：
    主    文
確認原告與被告婚姻不成立。
訴訟費用由被告負擔。
    事    實
甲、原告方面：
一、聲明：
  （一）先位聲明：確認原告與被告婚姻不成立。
  （二）備位聲明：請准原告與被告離婚。
二、陳述：
  （一）原告於民國五十一年間經朋友介紹認識被告並交往，嗣於被告入伍服役期間
        ，原告懷孕並產下一子即陳秀偉，為避免該子成為非婚生子女，被告乃自行
        購買結婚證書並委請友人即證人丁○○填寫，填載結婚日期為五十一年五月
        二十日，即向臺北縣深坑鄉戶政事務所辦理結婚登記，並未舉行公開結婚儀
        式，為此先位訴請確認兩造婚姻不成立。
  （二）又縱認兩造間婚姻成立，被告於兩造婚後動輒毆打原告，甚至於法院核發保
        護令後，猶違反保護令之內容對原告進而騷擾及施暴，至原告不堪與被告共
        同生活，且有難以維持婚姻之重大事由存在：
        １、被告於九十年十月十四日在住處以拳頭毆打原告，致原告前額皮下血腫
            、右臂內側及頸部擦傷。
        ２、原告於九十一年三月五日發現被告於家中進行電話錄音而取下錄音設備
            ，遭被告察覺，並加以毆打，造成原告受有右背、左背擦傷及左胸抓傷
            等傷害。
        ３、原告因被告多次傷害，乃向法院聲請核發通常保護令，經本院於九十一
            年四月九日以九十一年度家護字第一三九號民事保護令准許，並命被告
            不得對原告實施身體或精神上之不法侵害，及不得直接或間接對於原告
            為騷擾之聯絡行為在案，顯見被告確曾多次毆打原告。其後原告為避免
            再遭被告施暴，乃搬離原與原告同住之處所（即臺北市○○○路八五巷
            二八號四樓）至樓上（即臺北市○○○路八五巷二八號五樓）居住。詎
            被告於九十一年八月四日竟違反前開保護令，前往原告住處，用力敲打
            大門且要求原告交付鑰匙，因原告不從，被告即用螺絲起子拆卸門鎖，
            並於進門後搶奪鑰匙，致原告手部紅腫，被告並因前開違反保護令犯行
            遭法院判處徒刑確定。
        ４、被告於九十二年五月間主動提出離婚協議書內容要求離婚，足見兩造間
            皆有離婚之意願。
        ５、綜上，備位原告亦得依民法第一千零五十二條第一項第三款及同條第二
            項規定訴請離婚。
三、證據：提出兩造辦理結婚登記之原始資料、本院九十一年度家護字第一三九號民
          事通常保護令、本院九十一年度簡上字第三四三八號刑事簡易判決、本院
          九十一年度簡上字第三二七號刑事判決、離婚協議書等件影本各一件、診
          斷證明書影本二件及
          、丙○○○，及向臺北縣深坑鄉戶政事務所函調兩造辦理結婚登記之所
          有原始資料，暨調閱本院九十一年度家護字第一三九號民事通常保護令及
          九十一年度簡上字第三四三八號刑事卷宗。
乙、被告方面：
  一、先位及備位聲明：原告之訴駁回。
  二、陳述：
    （一）兩造結婚當時未請喜酒，為辦長子
          證書，且請其在證婚人欄蓋章，另請證人黃秀琴在介紹人欄蓋章。
    （二）原告在外另有男朋友，且先動手毆打被告，被告僅抵抗而已。
    理    由
一、原告起訴主張：兩造於五十一年間認識並交往，嗣原告懷孕並產下一子，為避免
    該子成為非婚生子女，被告乃自行購買結婚證書，並委請友人即證人丁○○填寫
    ，填載結婚日期為五十一年五月二十日，隨即向臺北縣深坑鄉戶政事務所辦理結
    婚登記，並未舉行公開結婚儀式，為此先位訴請確認兩造婚姻不成立；又縱認兩
    造婚姻成立，被告於婚後動輒毆打原告，甚至於法院核發保護令後，猶違反保護
    令之內容對原告進而騷擾及施暴，致原告不堪與被告共同生活，且有難以維持婚
    姻之重大事由存在，為此備位依民法第一千零五十二條第一項第三款及同條第二
    項規定訴請離婚各情。被告則以：兩造結婚當時未請喜酒，為辦長子
    方製作結婚證書；又因原告在外另有男朋友，且先動手毆打被告，被告僅抵抗而
    已等語，資為抗辯。
二、按「結婚，應有公開之儀式及二人以上之證人；經依
    定其已結婚。」民法第九百八十二條定有明文。本件原告主張兩造未依規定舉行
    公開結婚儀式，結婚根本不成立，惟因
    被認定為被告配偶之危險，是原告先位提起本件確認之訴，其有提起確認之訴之
    利益。
三、次按「民法第九百八十二條所謂結婚應有公開之儀式，指結婚之當事人應行定式
    之禮儀，使不特定人得以共聞共見認識其為結婚者而言，所謂二人以上之證人，
    衹須有行為能力在場親見而願證明者為已足，不以證婚人為限。」、「兩造曾依
    資證明其未有公開之儀式及二人以上證人之法定結婚要件時，非不得推翻其推定
    。」（最高法院著有五十一年台上字第五五一號判例、八十四年度台上字第八二
    九號判決意旨參照）。
四、原告主張兩造未舉行公開儀式，係為兩造所生之子
    戶政機關辦理結婚登記乙節，有臺北縣深坑鄉戶政事務所函送兩造結婚登記申請
    書及附件在卷可稽，且為被告所不否認，另證人即原告之姊戊○○○到庭證稱：
    「兩造沒有舉行結婚儀式，我和父母都沒有參加過兩造的結婚典禮。」、「確實
    沒有舉行公開結婚儀式。」等語；證人丙○○○結證稱：「（提示結婚證書影本
    ）當時兩造生有小孩要報戶口，請我作介紹人，在結婚證書上簽名，實際我沒有
    參加兩造的結婚典禮，兩造沒有舉行公開的結婚儀式。」等語；至證人丁○○固
    稱不記得是否有幫兩造證婚，惟查系爭結婚證書所載兩造於「台東」舉行結婚典
    禮，證人丁○○就此則證稱可能沒有因為證婚而去台東等語（均參見九十三年二
    月九日言詞辯論筆錄）。是堪信原告主張兩造結婚未舉行公開儀式，亦無二人以
    上證人為真實，縱使兩造已共同生活數十年，亦不能補正上開結婚要件之欠缺。
五、綜上所述，兩造婚姻因欠缺法定公開儀式之要件而不成立，原告先位訴請確認兩
    造婚姻不成立，為有理由，應予准許。又兩造間婚姻既不成立，原告主張如兩造
    婚姻成立，備位請求判准離婚乙節，即無審究之必要。
六、兩造其餘主張陳述及所提證據，核與判決結果均無影響，自無庸一一論列，附此
    敘明。
七、據上論結，原告之訴為有理由，依民事訴訟法第七十八條，判決如主文。
中      華      民      國    九十二    年     二     月     二十三     日
                          家事法庭法      官  李智民
右正本係照原本作成。
如對本判決上訴，須於判決送達後二十日之不變期間內，向本院提出上訴狀。
中      華      民      國    九十二    年     二     月     二十三     日
                                  書  記  官  王俊琇


司法院資訊處製作；財團法人民間司法改革基金會備份。
